臺灣高雄地方法院刑事判決　　　　　　 100年度易字第1422號
公　訴　人　臺灣高雄地方法院檢察署檢察官
被　　　告　吳念穎
上列被告因詐欺案件，經檢察官提起公訴（100年度偵字第18477
號），本院判決如下：
    主  文
吳念穎幫助意圖為自己不法之所有，以詐術使人將本人之物交付
，處有期徒刑貳月，如易科罰金，以新臺幣壹仟元折算壹日。
    事  實
一、吳念穎明知個人在金融機構帳戶之存摺、提款卡係供帳戶名
    義人自己使用之重要理財工具，關係個人財產、信用之表徵
    ，且可預見如將存摺、提款卡及密碼等資料交付他人使用，
    極易被利用為與財產有關之犯罪工具，一般人取得他人帳戶
    資料之目的在於取得贓款及掩飾犯行不易遭人追查，竟基於
    縱所提供之金融機構帳戶資料被作為詐欺取財之用，亦不違
    背其本意之不確定幫助犯意，於民國99年12月後，至100年1
    月3 日前某不詳時間，在不詳地點，將其子郭承佐（由臺灣
    高雄地方法院檢察署檢察官另為不起訴處分）所有之聯邦商
    業銀行（下稱聯邦銀行）台南分行帳號000000000000號、及
    合作金庫商業銀行（下稱合作金庫銀行）五甲分行帳號0000
    0000000000號帳戶之存摺、提款卡及密碼等物，提供予真實
    姓名年籍不詳之成年犯罪集團成員使用。嗣該犯罪集團成員
    取得上開帳戶後，即基於共同意圖為自己不法所有之犯意聯
    絡，而為下列犯行：
(一)於100年1 月3日18時30分許，由不詳詐騙集團成員分別佯裝
    係PCHOME網路客服中心及花旗銀行之客服人員，撥打電話向
    廖芸菁謊稱其網路購物付款方式因內部作業疏失錯誤扣款，
    需至操作自動櫃員機取消云云，致廖芸菁陷於錯誤，依指示
    於同日20時27分許，操作自動櫃員機存入新台幣（下同）7
    萬5,000元至上開聯邦銀行帳戶內。
(二)於100年1 月4日13時許，由不詳詐騙集團成員佯裝為吳金華
    之女吳慧敏，撥打電話給吳金華，謊稱急需匯款給客戶云云
    ，致吳金華陷於錯誤，於同日14時許，匯款6 萬元至前揭合
    作金庫銀行帳戶內。嗣廖芸菁、吳金華均發覺有異，報警處
    理，始知受騙。
二、案經廖芸菁訴由桃園縣政府警察局平鎮分局及高雄市政府警
    察局三民第一分局報告臺灣高雄地方法院檢察署檢察官偵查
    起訴。
    理  由
一、證據能力：按被告以外之人（包括證人、鑑定人、告訴人、
    被害人及共同被告等）於審判外之陳述雖不符刑事訴訟法第
    159條之1至之4等4條之規定，而經當事人於審判程序同意作
    為證據，法院審酌該言詞陳述或書面陳述作成時之情況，認
    為適當者，亦得為證據；當事人、代理人或辯護人於法院調
    查證據時，知有刑事訴訟法第159條第1項不得為證據之情形
    ，而未於言詞辯論終結前聲明異議者，視為有前項之同意，
    同法第159條之5定有明文。查以下本判決引用之證人於審判
    外之言詞或書面陳述，性質上雖屬傳聞證據，惟公訴人、被
    告於本院審理時均不爭執其證據能力，且經本院審理時予以
    提示並告以要旨，經公訴人、被告表示意見，均未於言詞辯
    論終結前聲明異議，本院審認上開證據作成時之情況，應無
    違法取證或不當情事，與本案待證事實間復具有相當之關聯
    性，以之作為證據應屬適當，依刑事訴訟法第159條之5規定
    ，自有證據能力，合先敘明。
二、訊據被告吳念穎固坦承曾於99年12月間向其子郭承佐借用前
    開聯邦銀行及合作金庫銀行帳戶之存摺、提款卡及密碼等事
    實，惟矢口否認有何幫助詐欺之犯行，辯稱：伊將上開帳戶
    之存摺、及款卡與密碼均放在機車置物箱內，均尚未使用過
    就發現不見了，伊的機車置物箱有被撬開破壞，伊想說帳戶
    內沒有什麼錢，所以並未報警云云。惟查：
(一)上開二帳戶之存摺、提款卡及密碼雖由被告之子郭承佐申辦
    ，但自99年12月間起均交由被告保管使用等節，業據被告於
    100年6月7 日檢察事務官詢問及本院審理中均供承在卷（影
    三卷第32至35頁；本院卷二第23頁正反面），核與證人郭承
    佐於100年5月19日檢察事務官詢問中陳述之情節相符（影三
    卷第22頁反面至第23頁）。又被害人廖芸菁、吳金華於上揭
    時、地，確因接獲詐騙集團成員電話，分別佯裝為網路購物
    客服人員、吳金華之女，對其等或詐稱因網路購物錯誤扣款
    ，需至操作自動櫃員機取消，或詐稱急需匯款給客戶云云，
    致使廖芸菁、吳金華陷於錯誤，依詐騙集團成員指示，廖芸
    菁以自動櫃員機轉帳7萬5,000元至郭承佐上開聯邦銀行帳戶
    ，吳金華匯款6 萬元至郭承佐前揭合作金庫銀行帳戶內等情
    ，亦據被害人廖芸菁於警詢中、被害人吳金華於警詢及檢察
    事務官詢問中均證述明確（影二卷第7頁；影一卷第2頁反面
    至第3頁、影一卷第7頁反面至第8頁），並有100年1月3日聯
    邦銀行自動櫃員機交易明細表（影二卷第9 頁）、聯邦銀行
    100年2月14日（100）聯業管（集）字第10010302728號函附
    之郭承佐上開聯邦銀行帳戶自99年10月4日至100年1月4日止
    之交易明細、存戶事故記錄及開戶基本資料（影二卷第13至
    19頁），100年1月4日合作金庫銀行存款憑條（影一卷第13
    頁反面）、合作金庫銀行五甲分行100年2月16日合金甲存字
    第1000000606號函附之郭承佐上開合作金庫銀行帳戶開戶資
    料、與100年1月交易明細表（影一卷第4至6頁）、合作金庫
    銀行五甲分行100年6月30日合金甲存字第1000002480號函附
    之郭承佐上開合作金庫銀行帳戶自99年1月1日起至100年1月
    10日止之帳戶交易明細表（影三卷第38至39頁）各一份在卷
    可稽。是上開由被告之子郭承佐所申設、並交由被告使用之
    聯邦銀行、合作金庫銀行之帳戶資料確實已供作不法犯罪集
    團成員向被害人廖芸菁、吳金華詐騙而取得財物所用等事實
    ，足堪認定。
(二)被告雖以前揭情詞置辯，惟查：
  1.被告於100年6月7 日檢察事務官詢問中，就其借用之上開帳
    戶資料如何失竊之情節辯稱：機車置物箱有被撬開破壞云云
    （影三卷第33頁），但被告所騎乘之車牌號碼OJP- 497號機
    車置物箱徒手即可開啟，置物箱鑰匙孔亦未遭破壞等情，此
    有臺灣高雄地方法院檢察署檢察事務官製成之履勘筆錄及所
    附之照片6 張在卷可佐（偵卷第5至8頁），且據被告於同日
    檢察事務官詢問中自承：該台機車從未修理過等語明確（偵
    卷第9 頁），是被告所辯上開帳戶資料失竊之過程，顯與事
    實不符，洵非可採。
  2.況本件被告乃成年之人，知悉帳戶遺失應報警處理，但其於
    前揭向郭承佐借用之帳戶資料遭竊後，竟未向警方報案等事
    實，已據其於100年7月5日檢察事務官詢問及本院100年11月
    2 日審理中均供承在卷（偵卷第10頁、本院卷二第23頁反面
    ）。被告雖辯稱：因帳戶內並無款項方未報警云云，但查金
    融機構之帳戶，為人民存取私有財產之重要利用工具，一般
    人對於帳戶之帳號、存摺、提款卡及印章、密碼自均會妥善
    保管，倘有遺失或被竊，衡諸常情，理應緊急向警局報案或
    向金融機構掛失，以免遭人竊領財產或為犯罪之利用，且邇
    來不法詐欺集團成員使用他人帳戶作指示被害人匯款工具之
    犯罪類型層出不窮，並廣經媒體披載，凡對社會動態尚非全
    然不予關注者均能知曉。且依常情觀之，稍有社會歷練經驗
    之人，均知悉個人金融帳戶乃個人理財之重要工具，應妥善
    保管，一旦遺失或遭竊，一般人均會立即向開戶銀行申請掛
    失及報警處理，以為保障己身權利義務之相關舉措。是被告
    辯稱其遺失帳戶資料，卻未報警處理藉以保護自身權益，此
    舉實有違常情，亦徵被告上開所辯，係卸責之詞，尚難憑信
    。
  3.又詐欺集團利用他人帳戶供作詐欺他人款項出入之帳戶，通
    常會先確認該帳戶可供使用方加以使用，倘係他人失竊或遺
    失之存摺、提款卡，該帳戶因有可能為帳戶所有人向警方報
    案或向金融機構掛失停用之風險，而一旦帳戶所有人為報案
    或掛失止付之舉動，則渠等向被害人費盡千心萬苦所詐得匯
    入該帳戶之款項，即遭凍結而無法提領，或可能由帳戶所有
    人以另行辦理補發存摺、變更印鑑、密碼之方式，將帳戶內
    之款項提領一空。但參以上揭聯邦銀行及合作金庫銀行之帳
    戶，自被告自承開始使用之99年12月間起、至被害人廖芸菁
    、吳金華遭詐騙而匯款之日止，均無交易記錄等節，亦有上
    開二帳戶之交易明細可參（影二卷第14至15頁、影三卷第39
    頁），可見詐欺集團人員並未對系爭帳戶做任何測試以確認
    帳戶是否遭凍結即逕予使用，益顯詐欺集團成員當時係確信
    該帳戶可正常使用，並未掛失，依此，更徵上開二帳戶之存
    摺、提款卡及密碼，確係被告自行交付犯罪集團成員無誤。
(三)末按刑法上之故意，區分直接故意（確定故意）與間接故意
    （不確定故意），「行為人對於構成犯罪之事實，明知並有
    意使其發生者」為直接故意，「行為人對於構成犯罪之事實
    ，預見其發生而其發生並不違背其本意者」為間接故意。經
    查金融機關存款帳戶，一般人極易申請取得，且個人之存款
    帳戶存簿，乃關係該帳戶之款項之存取，若非極為信任之親
    友因急迫情形有立即使用之必要之情形外，否則本可各自自
    行開立帳戶使用，自無須向他人借用或價購；個人之帳戶存
    簿，亦無任意交付予不認識之人之理；又電視媒體對於使用
    人頭帳戶行詐騙或恐嚇之事，已廣為宣傳，被告為一成年人
    ，應具有相當之智識程度與生活經驗，對此亦當認識甚明，
    卻猶將其子郭承佐申設之上開聯邦銀行、合作金庫銀行帳戶
    之存摺、提款卡及密碼交付予某真實姓名、年籍不詳之成年
    人，其後並為詐騙集團所使用，雖未見被告有何參與詐欺被
    害人之行為、或於事後亦分得款項之積極證據，而無從遽認
    被告屬本件詐欺取財行為之共同正犯，然其將應屬個人使用
    之帳戶提供予他人使用，即或本身因而涉案、面臨刑事追訴
    與處罰，仍無法或不願說明其提供予他人使用之原由及與該
    他人之關係，此即彰顯其幫助該他人為包含詐欺取財在內等
    財產犯罪之不確定故意。而嗣後該受被告提供使用帳戶之人
    ，果與其他同夥利用以之為向被害人廖芸菁、吳金華詐欺取
    財之匯款帳戶使用，被告應負幫助他人為詐欺取財之刑責甚
    明。
(四)綜上所述，被告前揭所辯，無非事後飾卸之語，不足採信。
    本件事證已臻明確，被告幫助詐欺犯行洵堪認定。
三、論罪科刑：
(一)核被告吳念穎所為，係犯刑法第30條第1項前段、第339條第
    1 項之幫助詐欺取財罪。又被告以一次提供上開二帳戶資料
    之一幫助行為，供犯罪集團為詐欺取財款項匯入之用，並使
    被害人廖芸菁、吳金華陷於錯誤，分別匯入款項至上開二帳
    戶中，使被害人均受有損害，係以一行為同時觸犯數幫助詐
    欺取財罪，侵害不同被害人之財產法益，為同種想像競合犯
    ，應依刑法第55條規定，論以一幫助詐欺取財罪處斷。又被
    告幫助他人犯詐欺取財罪，應依同法第30條第2 項之規定，
    按正犯之刑減輕之。
(二)爰審酌被告吳念穎提供提供上開二銀行帳戶供詐欺集團成員
    使用，助長詐欺集團財產犯罪之風氣，致本案被害人廖芸菁
    、吳金華受騙而匯款，實為當今社會層出不窮之詐財事件所
    以發生之根源，造成社會互信受損，擾亂金融交易往來秩序
    ，影響層面甚大，且亦因被告提供上開銀行帳戶之行為，使
    執法人員難以追查該詐騙集團之真實身分，減少遭查獲之風
    險，有助長犯罪之虞，惟酌量被告之智識程度為國小畢業、
    犯罪動機、目的、手段、提供帳戶之數量、對於被害人廖芸
    菁、吳金華所生之損害等一切情狀，量處如主文所示之刑，
    並諭知易科罰金之折算標準，以示懲儆。
據上論斷，應依刑事訴訟法第299條第1項前段，刑法第339條第1
項、第30條第1項前段、第2項、第55條、第41條第1 項前段，刑
法施行法第1條之1第1項、第2項前段，判決如主文。
本案經檢察官李茂增到庭執行職務。
中    華    民    國   100    年    11    月    16    日
                  刑事第二庭  審判長法  官  李政庭
                                    法  官  施盈志
                                    法  官  洪韻婷
以上正本證明與原本無異。
如不服本判決應於收受判決後10日內向本院提出上訴書狀，並應
敘述具體理由。其未敘述上訴理由者，應於上訴期間屆滿後20日
內向本院補提理由書(均須按他造當事人之人數附繕本)「切勿逕
送上級法院」。
中    華    民    國   100    年    11    月    16    日
                                    書記官  莊永利
附錄本案論罪科刑法條：
中華民國刑法第339條（普通詐欺罪）
意圖為自己或第三人不法之所有，以詐術使人將本人或第三人之
物交付者，處5年以下有期徒刑、拘役或科或併科1千元以下罰金
。
以前項方法得財產上不法之利益或使第三人得之者，亦同。
前二項之未遂犯罰之。
中華民國刑法第30條（幫助犯及其處罰）
幫助他人實行犯罪行為者，為幫助犯。雖他人不知幫助之情者，
亦同。
幫助犯之處罰，得按正犯之刑減輕之。